行　政　法　院　判　決　　　　　　　　　　　　　　八十七年度判字第四三九號
　　原　　　告　甲○○
　　被　　　告　財政部臺灣省南區國稅局
右當事人間因綜合所得稅事件，原告不服行政院中華民國八十六年九月十五日台八十
六訴字第三五二八五號再訴願決定，提起行政訴訟。本院判決如左︰
　　主  文
原告之訴駁回。
　　事  實
緣原告所有之台南市○○路一二八號、文賢路三三七號、文賢路三一三巷四十八號及
西門路二段三九○號等四棟房屋，八十二年度以其父王添福名義出租於他人，由其父
王添福申報租賃所得。被告初查，以原告為房屋所有權人，其本年度綜合所得稅結算
申報未申報該等房屋租賃所得，乃按查得資料及當地一般租金標準設算其租賃所得，
分別核定系爭房屋租賃所得分別為新台幣（下同）五七、四七七元、八九、六○九元
、二三、一六五元、四四、四二八元，合計二一四、六七九元，併課原告本年度綜合
所得稅。原告以系爭房屋係由王添福出資購得後贈與其本人，八十年五月十二日協議
將系爭房屋供王添福出租使用收益作為生活扶養金，系爭房屋之出租人為王添福，租
賃收入並由王添福自行收取及申報綜合所得稅，原查復歸課其本人綜合所得，係重複
課稅，且系爭房屋或為竹木造平房或磚造房屋或鐵厝，十分簡陋，原查核定之租賃所
得過高云云，申經復查結果，以系爭房屋之所有權人為原告，縱以其父王添福名義出
租及收取租金，仍應認係所有權人之租賃收入，不得列報為王添福之租賃所得，王添
福自行申報租賃所得部分，被告已更正註銷，無重複核課情事。至系爭房屋之租賃所
得設算如下：(一)中山路一二八號：查得鄰近中山路一八七號房屋申報月租金收入五五
、○○○元，換算首層租金為每坪每月二、○八三元，尚高於當地一般租金標準每坪
每月一、四五○元，而王添福自行申報租賃收入三四、○○○元，換算首層租金為每
坪每月僅約三一一元，顯較當地一般租金標準為低，原查乃按當地一般租金標準設算
租賃所得為五七、四七七元，惟因計算錯誤，重新計算後應為六三、一七七元，基於
行政救濟不得更為不利於行政救濟人之決定，原查仍應予維持。(二)文賢路三三七號：
查得鄰近文賢路八四一號房屋申報月租金收入五○、○○○元，換算首層之租金為每
坪每月一、一四一元，高於當地一般租金標準每坪每月八○○元，原查乃按當地一般
租金標準設算租賃所得八九、六○九元，惟系爭房屋為鐵厝，應打折計算，重新核算
之租賃所得應為七八、四○八元，准予追減一一、二○一元，(三)文賢路三一三巷四十
八號房屋；系爭房屋老舊及位處巷道，原查按當地一般租金標準並打折後設算租賃所
得為二三、一六五元，惟計算錯誤，重核後與王添福自行申報之二○、五二○元相當
，准予追減二、六四五元。(四)西門路二段三九○號房屋：查得鄰近西門路二段四○一
號房屋申報月租金收入五○、○○○元，換算首層租金為每坪每月三、三五七元，尚
高於當地一般租金標準每坪每月一、四五○元，而王添福自行申報租賃收入五五、○
○○元，換算首層租金為每坪每月僅約三○一元，顯較當地一般租金標準為低，原查
乃按當地一般租金標準設算租賃所得為四四、四二八元，惟系爭房屋為老舊房屋，應
予打折，另按十一個月出租期間重核租賃所得應為六七、六四○元，基於行政救濟不
得更為不利於行政救濟人之決定，原查仍應予維持。綜上，准予追減租賃所得一三、
八四六元，變更核定綜合所得總額一、六八二、三五二元。原告不服，訴經財政部訴
願決定亦持與原處分相同之論見駁回其訴願。原告復就台南市○○路一二八號、文賢
路三三七號及西門路二段三九○號等三棟房屋租賃收入部分，訴經行政院再訴願決定
，將「原決定及原處分關於租賃所得一○一、九○五元部分（即關於台南市○○路一
二八號及西門路二段三九○號房屋租賃所得部分）均撤銷，由原處分機關另為適法之
處分。其餘部分（即關於文賢路三三七號房屋租賃所得部分）之再訴願駁回。」。原
告就駁回再訴願部分及原告未提起再訴願部分（即原核定文賢路三一三巷四八號房屋
租賃所得二三、一六五元部分）提起行政訴訟。茲摘兩造訴辯意旨如次：
原告起訴意旨略謂：一、查原告與王添福為父子關係同居一戶，系爭房地原係由原告
之父王添福出資購買，並收取租金，多年延襲不輟，後雖贈與原告，然亦與原告協議
租金仍由王添福收取，供其老年日常生活所需，有台南地方法院認證書可稽，系爭房
地歷年來均由王添福與承租人訂立租賃契約，有租賃契約書可證。又歷年來承租人均
以王添福為申報之扣繳所得人，而被告當時並無異議，足證王添福係本案系爭房地租
金之實際所得者無訛，有扣繳憑單可證。又歷年來承租人均以王添福為申報之扣繳所
得人，而被告當時並無異議，足證王添福係本案係爭房地租金之實際所得者無訛，有
扣繳憑單可證。二、行政院決定書理由以依權益原則，本案所收取之租金，尚不得列
報為王添福之所得云云，恐於法不合，依所得稅法第二條第一項：「凡有中華民國來
源所得之個人，應就其中華民國來源之所得，依本法規定課徵綜合所得稅。」此乃所
得稅法有所得始有課稅之立法精神。另所得稅法第八十九條第一項第二款：「薪資、
利息、租金、佣金、權利金、執行業務報酬．．．納稅義務人為取得所得者。」所得
稅法第七條第四項：「本法稱納稅義務人，係指依本法規定，應申報或繳納所得稅之
人。」由以上規定及其立法精神可知：必須實際有所得者，始得予課徵所得稅，而本
案實際租賃所得者為王添福，亦應由王添福來繳納租賃所得稅方為合法。三、王添福
與原告為所得稅法施行細則第十六條第二項所稱之直系親屬。並非所得稅法第十四條
第一項第五類第四款中所稱之他人。王添福已依法申報租賃所得，並無漏報情事。四
、另查，八十六年四月八日工商時報版所載房屋轉租案例，二房東王先生將其所租
房屋再轉租貿易公司，北市國稅局回答主張再承租人貿易公司應以二房東王先生為扣
繳義務人，二房東王先生亦要報繳租賃所得稅，並非將二房東王先生之租賃所得併入
原房屋所有權人之所得內課徵租賃所得稅，此又與所得稅法第八十九條第一項第二款
：「．．．租金．．．之納稅義務人為取得所得者。」之稅法精神相符，是故本案系
爭房屋之納稅義務人應為實際取得租賃所得者王添福無疑。五、系爭房屋係簡單搭建
之鐵皮厝，簡陋異常，只要有人願意，出價即租，所以租金低廉，原本就比不上原處
分機關之當地一般租金標準打折後之租金，原處分機關若以行政裁量權核定比實際收
取金額六○、○○○元為高之租賃所得據以課稅，不僅與實情不符，亦有違背憲法第
十五條人民之財產權，應予保障之精神。六、綜上所述，懇請判決將原處分關於八十
二年度租賃所得一一二、七七四元部分撤銷等語。
被告答辯意旨略謂：一、本件原告八十二年度綜合所得稅結算申報，未申報系爭所有
坐落台南市○○路三三七號及文賢路三一三巷四十八號等二棟房屋，原告經就該屋於
八十二年度經其父王添福出租予他人作營業使用部分，依查得資料及當地一般租金標
準分別設算其租賃所得為八九、六○九元及二三、一六五元，併課原告本年度綜合所
得稅。復查時，經查鄰近文賢路八四一號房屋申報月租金收入五○、○○○元，換算
首層之租金為每坪每月一、一四一元，高於當地一般租金標準每坪每月八○○元，原
查按當地一般租金標準設算租賃所得並無不當，惟文賢路三三七號房屋為鐵厝，准打
折計算，重新核算之租賃所得為七八、四○八元，復查予以追減一一、二○一元，至
於文賢路三一三巷四十八號房屋老舊且位處巷道，原查按當地一般租金標準並已打折
，惟計算錯誤，重核後與王添福自行申報之二○、五二○元相當，復查亦予以追減二
、六四五元。揆諸行為時所得稅法第十四條第一項第五類第一款、第四款、第五款之
規定及財政部賦稅署七十七年十一月九日台稅一發字第七七○六六五八五一號函釋意
旨，並無不合。二、系爭房屋之所有權人為原告，縱以其父王添福之名義出租及收取
租金，依首揭法條規定，仍應屬所有權人之租賃收入，尚不得列報為王添福之所得。
否則會有高所得者規避累進稅率之情事併予辯明。三、次查依所得稅法第十四條第一
項第五類第四款規定，將財產借與本人、配偶及直系親屬使用，免依當地一般租金標
準，計算租賃收入，本案原告係將系爭房地以其父王添福名義出租予第三人使用，而
非將系爭房地借與其父使用。又原告所舉八十六年四月八日工商時報刊登之房屋轉租
案例，與本案情況並不相同，是被告核定原告租賃所得，尚無違誤。原告訴稱系爭房
屋係簡單搭建之鐵皮厝，簡陋異常，租金低廉，被告依當地一般租金情況，計算租賃
收入，不僅與實際情形不符，且有違憲法第十五條人民之財產權，國家應予保障之精
神。惟查如前述，依當地一般租金標準設算原告租賃所得，並無不合，至原告訴稱系
爭房屋係鐵厝，簡陋乙節，已衡酌實情，予以打折酌減併予陳明。五、結論：本件行
政訴訟顯無理由，請駁回其訴等語。
　　理  由
壹、關於文賢路三三七號房屋租賃所得部分：
按以財產出租之租金所得為租賃所得，應併計課徵個人綜合所得稅，其計算係以全年
租賃收入減除必要損耗及費用後之餘額為所得額；而將財產借與他人使用，除經查明
確係無償且非供營業或執行業務者使用外，應參照當地一般租金情況，計算租賃收入
，繳納所得稅；財產出租，其約定之租金，顯較當地一般租金為低，稽徵機關得參照
當地一般租金調整計算租賃收入，為行為時所得稅法第十四條第一項第五類第一款、
第四款及第五款所規定。又綜合所得稅租賃所得設算核定案件，納稅義務人如有異議
時，稽徵機關應實地調查鄰近房屋之租金作為核課之依據，即將設算租金與鄰近租金
比較，高時改課，低時維持原核定，財政部賦稅署七十七年十一月九日台稅一發字第
七七○六六五八五一號函釋有案。查本件被告初查核定系爭文賢路三三七號房屋租賃
所得為八九、六○九元，併課原告本年度綜合所得稅。原告不服，申經復查結果，被
告查得鄰近文賢路八四一號房屋申報月租金收入五○、○○○元，換算首層之租金為
每坪每月一、一四一元，高於當地一般租金標準每坪每月八○○元，原查乃按當地一
般租金標準設算租賃所得八九、六○九元，惟系爭房屋為鐵厝，應打折計算，重新核
算之租賃所得應為七八、四○八元，准予追減一一、二○一元，揆諸首揭規定，並無
不合。原告不服，循序提起行政訴訟。而為如前揭事實欄所載之主張。惟查原告為系
爭房屋之所有權人，縱以其父王添福之名義出租及收取租金，惟既係供營業使用，且
依權益歸屬原則，所收取之租金，尚不得列報為王添福之所得，仍應歸課原告綜合所
得稅。又系爭房屋雖屬鐵厝，且簡陋，但被告復查決定，已酌情予以打折計算，重新
核算其租賃所得為七八、四○八元，准予追減一一、二○一元，自無不當。再所得稅
法第十四條第一項第五類第四款規定：將財產借與他人使用，除經查明確係無償且非
供營業或執行業務者使用外，應參照當地一般租金情況，計算租賃收入，繳納所得稅
，此項規定依同法施行細則第十六條第二項規定，雖不包括直系親屬在內，然本件原
告係將系爭房屋以其父王添福名義出租予第三人使用，而非將系爭房屋借與其父使用
，自無該條項之適用。況查依原告提出之認證協議書內容所載原告係將系爭房屋提供
其父出租，其租金收益歸由其父所得，作為其父之生活及醫療費用，以盡人子之孝及
法律上扶養義務，有該認證書影本附卷可稽。換言之，系爭房屋為原告所有，原應由
原告出租收取租金，另對其父負擔扶養義務，茲原告將系爭房屋提供其父出租，並由
其父收取租金收益，作為其父之生活及醫療費用，以代替原告之扶養義務，並達到原
告減少租賃所得避稅之目的，已有可議。被告依權益歸屬原則，予以歸課原告綜合所
得，自無不當。至原告所舉八十六年四月八日工商時報所刊登之房屋轉租案例，與本
件案情不同，自難比附援引。是原告之上開主張，皆不足採取。從而，本件被告復查
決定，就系爭文賢路三三七號房屋之租賃所得重新核算為七八、四○八元，准予追減
一一、二○一元，一再訴願決定遞予維持，俱無違誤。原告起訴意旨，求為撤銷核無
理由；另被告已准追減之一一、二○一元部分，原告係受勝訴決定之當事人，對該部
分已不得提起行政訴訟，茲原告竟併予起訴，關於此部分為不合法，均應併予駁回。
貳、關於文賢路三一三巷四八號房屋租賃所得部分：
按提起行政訴訟，須以經過合法之訴願及再訴願程序，為其前提要件，其未經過訴願
、再訴願程序，遽行提起行政訴訟，自非法之所許，此觀行政訴訟法第一條第一項之
規定甚明。查系爭文賢路三一三巷四八號房屋租賃所得部分，被告初查以系爭房屋老
舊及位處巷道，乃按當地一般租金標準並打折後設算租賃所得為二三、一六五元，惟
因計算錯誤，被告復查決定，經重核後，認為與王添福自行申報之二○、五二○元相
當，准予追減二、六四五元。原告不服，提起訴願，遭財政部訴願決定駁回後，原告
就此部分，並未提起再訴願，此有再訴願書附再訴願卷可稽。原告未經合法再訴願即
行提起行政訴訟，揆諸首揭說明，其此部分之起訴難認為合法，應予駁回。
據上論結，本件原告之訴為一部分無理由，部分不合法，爰依行政訴訟法第二十六條
後段、第十四條第一項，判決如主文。
中    華    民    國     八十七      年      三      月      二十       日
                    行 政 法 院 第 五 庭
                                審 判 長 評  事      葉  振  權
                                         評  事      黃  璽  君
                                         評  事      沈  水  元
                                         評  事      林  清  祥
                                         評  事      劉  鑫  楨
右  正  本  證  明  與  原  本  無  異
                                         法院書記官  陳  佩  玲
中    華    民    國     八十七      年      三      月      二十       日
